【裁判字號】    97,上訴,1869
【裁判日期】    971223
【裁判案由】    誣告
【裁判全文】
臺灣高等法院高雄分院刑事判決        97年度上訴字第1869號
上  訴  人  臺灣高雄地方法院檢察署檢察官
被      告  戊○○
            丙○○
共      同
選任辯護人  陳魁元律師
上列上訴人因被告等誣告案件，不服臺灣高雄地方法院97年度訴
字第948 號中華民國97年10月21日第一審判決（起訴案號：臺灣
高雄地方法院檢察署97年度偵字第56號），提起上訴，本院判決
如下：
     主  文
上訴駁回。
     理  由
一、公訴意旨略以：戊○○夥同丙○○及多名年籍不詳之成年男
    子，共同於民國95年6 月29日22時許，前往戊○○之妻黃淑
    蜜之娘家即高雄縣林園鄉○○路1 之31號處滋事；由戊○○
    持木棒毆打黃淑蜜及其弟庚○○之頭部，黃淑蜜之父親己○○、表弟丁○○、鄰居甲○○、乙○○○等人見狀均前來攔
    阻勸架，丁○○並遭丙○○持鋁棒毆打腰部，造成黃淑蜜、
    庚○○、丁○○等人均因而受傷。詎戊○○、丙○○2 人於
    上開受傷之人對渠等提出傷害告訴後，均明知庚○○、丁○○、己○○、甲○○、乙○○○等人並未出手回擊，竟意圖
    他人受刑事處分，於95年11月22日共同具狀向臺灣高雄地方
    法院檢察署提出告訴，分別虛構事實，戊○○誣指遭己○○
    、庚○○、丁○○、甲○○、乙○○○於上開時地共同毆打
    致其受有鼻部挫傷、前胸及後壁挫傷、右肘挫傷皮下瘀血、
    左膝挫傷皮上瘀血等傷害；丙○○則誣指遭丁○○毆打，受
    有右臂挫傷皮下瘀血、左眼輕微挫傷、右下背部挫傷皮下瘀
    血等傷害，而誣告庚○○、丁○○、己○○、甲○○、乙○○○等人犯傷害罪，因認被告戊○○、丙○○2 人均涉犯刑
    法第169 條第1 項誣告罪嫌等語。
二、按犯罪事實應依證據認定之，無證據不得認定犯罪事實；不
    能證明被告犯罪者，應諭知無罪之判決，刑事訴訟法第154
    條第2 項、第301 條第1 項分別定有明文；又所謂認定犯罪
    事實之證據，無論其為直接或間接證據，均須達於通常一般
    人均不致有所懷疑，而得確信其為真實之程度，始得據為有
    罪之認定，若其關於被告是否犯罪之證明未能達此程度，而
    有合理性懷疑之存在，致使無法形成有罪之確信，根據「罪
    證有疑、利於被告」之證據法則，即不得遽為不利被告之認
    定，此亦有最高法院29年上字第3105號、40年台上字第86號
    、76年台上字第4986號判例意旨可資參照。又按誣告罪之成
    立，須其申告之內容完全出於憑空造，若所告尚非全然無
    因，或有出於誤會，或有出於誤會，或懷疑有此事實，只因
    缺乏積極證據證明致被告訴人不受訴追處罰者，則難遽以誣
    告罪相繩，亦有最高法院43年度台上字第251 號判例可考，
    從而被訴之人雖經不起訴處分確定，然對告訴人之誣告故意
    ，如不能使通常之人達於可得確信之程度，而存在有告訴人
    可能出於誤會或懷疑有此事實而提出告訴之合理懷疑，仍難
    認告訴人應成立誣告罪，自應為告訴人無罪之判決。
三、公訴意旨認被告戊○○、丙○○各涉有誣告之犯行，無非以
    被告戊○○、丙○○之供述、證人庚○○、黃淑蜜、丁○○
    、甲○○、乙○○○、己○○之證述、診斷證明書、瑞生醫
    院函及所附被告2 人之病歷摘要、不起訴處分書、駁回再議
    處分書、起訴書、判決書各1 份為主要依據，惟訊據被告2
    人均堅決否認有何誣告之犯行，被告戊○○辯稱：伊妻黃淑
    蜜之前已離家出走1 年餘，後來返家又將小女兒帶回娘家住
    了幾個月，伊因思念小女兒，打電話去岳父家，與岳父家的
    人爭執，後來伊到岳父家，即被多人打倒在地，岳父己○○
    有拿東西打伊，庚○○用腳踢，甲○○則將伊壓在地上等語
    ，被告丙○○辯稱：伊是陪同戊○○到其岳父家，戊○○先
    進去，伊在外面聽到打架的聲音才進去，進去後就與丁○○
    互相拉扯而摔倒，伊不認識戊○○岳家的人，但伊對己○○
    印象較深，因伊倒在地上後仍有看到己○○與戊○○相罵，
    伊確有被打，並非誣告云云。
四、經查：
  (一)依告訴狀、被告戊○○及丙○○之供述、臺灣高雄地方法院
    檢察署96年度偵字第14612 號不起訴處分書（下稱系爭不起
    訴處分書）、臺灣高等法院高雄分院檢察署96年度上聲議字
    第855 號處分書（下稱系爭駁回再議之處分書，見臺灣高雄
    地方法院檢察署95年度他字第9589號卷【影印卷，下稱95年
    度他字第9589號卷】第1 頁、第10頁至第13頁、臺灣高雄地
    方法院檢察署96年度他字第7227號卷【下稱96年度他字第72
    27號卷】第3 頁、第7 頁），固可證明被告戊○○、丙○○
    對本件之告訴人庚○○、丁○○、甲○○、乙○○○、己○○曾提出傷害告訴，經臺灣高雄地方法院檢察署為不起訴處
    分，聲請再議後，臺灣高等法院高雄分院檢察署駁回再議之
    聲請，該不起訴處分業已確定，然尚無法證明被告戊○○、
    丙○○有誣告之故意。
  (二)被告戊○○、丙○○於本件95年6 月29日爭執1 週後之95年
    7 月6 日，經醫師診斷分別受有鼻部挫傷、前胸及後壁挫傷
    、右肘挫傷皮下瘀血、左膝挫傷皮上瘀血等傷害；右臂挫傷
    皮下瘀血、左眼輕微挫傷、右下背部挫傷皮下瘀血等傷害，
    此有診斷證明書2 份附卷可稽（見95年度他字第9589號卷第
    2 頁、第3 頁），且證人即替被告戊○○、丙○○診治之瑞
    生醫院醫師林健智於原審證稱：「被告2 人於96年7 月6 日
    到醫院看診時，確受有診斷證明書所載之上開傷害，上開傷
    害為舊傷，估計是看診前3 、4 天前受傷」等語（見原審卷
    第130 頁至第134 頁），證人即從事推拿工作之吳信郎於原
    審並證稱：「1 年多前被告戊○○曾至伊處，陳稱被人毆打
    請求治療，被告戊○○有發炎現象，伊為被告戊○○作前胸
    、後背之推拿、刮砂、拔罐、貼藥治療」等語（見原審卷第
    129 頁）；而瑞生醫院函及所附被告戊○○、丙○○之病歷
    摘要，雖分別記載「乃因拔罐治療之現象」、「該患者來院
    要求開立診斷證明，拒絕治療，主訴：被打」等語（見96年
    度他字第7227號卷第27頁至第29頁），然被告戊○○、丙○○確皆有受如診斷證明書所受之傷，只因被告戊○○要求把
    拔罐瘀血傷也寫上去，林健智醫師不願寫，才會在病歷上記
    載「乃因拔罐治療之現象，並非被告戊○○於96年7 月月6
    日診斷時未受有傷害，且係因準備開藥時，被告丙○○陳稱
    沒有必要，醫師林健智因而於病歷上記載「該患者來院要求
    開立診斷證明，拒絕治療，主訴：被打」，此均據證人即診
    斷醫師林健智證述在卷（見原審卷第130 頁、第132 頁），
    而受傷後是否需醫師給予治療，患者本可就所受傷害輕重及
    其他情形為綜合之判斷，是尚不得因被告2 人之病歷有上開
    記載，遽認其等未受有本件之傷害，則被告2 人於96年7 月
    6 日診斷時，身體尚受有上開傷害，應可認定。至證人即承
    辦警員王勝裕雖到庭證稱：「本件到場處理及將被告2 人帶
    回派出所時，未見該2 人外表有明顯外傷」等語（見95年度
    他字第9589號卷第41頁、原審卷第136 頁至第139 頁）；然
    本件爭執發生之現場燈光並非明亮，業經證人王勝裕證述在
    卷（詳本院卷第137 頁）；又被告戊○○、丙○○所受之上
    開傷害，為挫傷、瘀血，傷勢均屬輕微，此業經證人即醫師
    林健智證述在卷（見原審卷第130 頁、第134 頁）；且瘀血
    非必立即顯現，另參之被告2 人受傷部位主要位於胸部、四
    肢，非由衣物加以遮蔽，即因非屬重要部位而較難引人注意
    ，故證人王勝裕上開報告及證述，至多僅可證明被告2 人在
    本件爭執未受明顯傷害，尚難因而認定該2 人未受上開傷害
    。又證人即診斷醫師林健智雖證稱「上開傷害估計約3 、4
    天前造成」，然該估計至多僅為證人依學識、經驗所作之推
    測，非必與事實完全吻合；況證人為上開推測時，距替被告
    2 人看診時，已事隔超過1 年，記憶難免較為模糊，是猶難
    期待該推測必屬精準，更遑論本件爭執發生之96年6 月29日
    距上開診斷日僅1 週，與上開證人所估計之傷害發生時間相
    距有限，且證人黃文貴即爭執後至派出所接被告2 人之被告
    戊○○姊夫於原審證稱：「在派出所有看到被告戊○○鼻子
    紅腫及被告丙○○眼睛紅紅」等語（見原審卷第140 頁），
    核與上開診斷證明書所載傷勢相符，則綜上各情，自難認定
    被告2 人於96年7 月6 日被診斷之上開傷害，非於1 週前本
    件爭執發生時所造成。
  (三)因本件爭執，黃淑蜜受有頭皮撕裂傷併腦震盪之傷害、庚○○受有臉部深度撕裂傷併疑腦震盪之傷害，此有驗傷診斷書
    2 份附卷可稽（見95年度他字第9589號卷第28頁、第29頁）
    ，而依證人即被告戊○○前配偶黃淑蜜於警詢及原審審理時
    證稱：「95年6 月29日晚上10時30分許，戊○○帶6 、7 個
    朋友，各持木製球棒及鋁棒，僅戊○○、丙○○進入伊娘家
    ，戊○○一進門即持木製球棒打伊弟弟庚○○頭部，球棒打
    斷後，再持同一球棒打伊頭部，嗣伊表弟丁○○來勸架，又
    遭戊○○拿斷掉的木棒刺到太陽穴附近，丙○○並持鋁棒毆
    打丁○○腰部，甲○○、乙○○○前來勸架，伊被打後至隔
    壁叫父親己○○到現場」等語（見96年度他字第9589號卷第
    36頁、原審卷第20頁至第21頁）；證人即告訴人庚○○於警
    詢及原審證稱：「95年6 月29日22時30分許，伊姊夫戊○○
    手持木質球棒先進來，並以球棒朝伊右前額頭打下去，球棒
    因此斷裂，伊當場倒在地上並流血，當時有見到戊○○持球
    棒打黃淑蜜，與戊○○同來之丙○○亦進入」等語（見96年
    度他字第9589號卷第18頁、原審卷第25頁）；證人即告訴人
    丁○○證稱於警詢及原審：「95年6 月29日22時30分許，戊○○、丙○○二人衝進屋內，後面緊跟著5 、6 人站在鐵捲
    門下，戊○○持球棒朝庚○○的頭部敲下去，及毆打黃淑蜜
    ，伊要上前勸架，丙○○即持鋁棒從伊腰部敲下去，又將伊
    壓在地上，甲○○、乙○○○前來勸架」等語（見96年度他
    字第9589號卷第16頁、原審卷第30頁至第33頁）。證人即告
    訴人己○○於警詢及原審證稱：「伊本來在隔壁房間，因聽
    到爭吵聲出來查看，見女婿戊○○手持已斷裂之木棒，當時
    庚○○、黃淑蜜已受傷」等語（見96年度他字第9589號卷第
    14頁、第34頁、原審卷第35頁至第36頁）。證人即告訴人甲○○於警詢及原審證稱：「95年6 月29日晚上，伊在汽車保
    養場工作，看對面圍了約7 、8 人，大聲爭執，過去一看，
    見到庚○○頭部流血，乃前去為其止血，嗣又見戊○○持球
    棒打黃淑蜜頭部，丙○○亦有毆打丁○○」等語（見96年度
    他字第9589號卷第23頁、原審卷第38頁至第39頁）。證人即
    告訴人乙○○○於警詢及原審證稱：「95年6 月29日晚上，
    汽車保養場剛要關門，伊聽對面機車行傳來爭吵聲，過去看
    時見庚○○、黃淑蜜頭破血流，戊○○持斷木棒，伊阻擋黃
    明福所持之斷棒，避免再傷人」等語（見96年度他字第9589
    號卷第20頁、第21頁），經核所證大致相符，且與上開診斷
    證明書所示受傷情形亦屬吻合，況被告戊○○自承持球棒毆
    打庚○○頭部，被告丙○○自承確與丁○○有所拉扯並摔倒
    （見原審卷第187 頁、第188 頁），則公訴意旨認：被告戊○○夥同被告丙○○及多名年籍不詳之成年男子，共同於95
    年6 月29日22時許，前往黃淑蜜之娘家滋事；由被告戊○○
    持木棒毆打黃淑蜜及庚○○之頭部，己○○、丁○○、甲○○、乙○○○等人見狀相繼前來攔阻勸架，丁○○並遭被告
    丙○○持鋁棒毆打腰部，造成黃淑蜜、庚○○、丁○○等人
    受傷，尚無不合。
  (四)本件被告戊○○持木棒毆打庚○○、黃淑蜜，及被告丙○○
    毆打丁○○後，因乙○○○、甲○○相繼抵達現場勸架，丁○○、乙○○○、甲○○等人因而與被告戊○○、丙○○發
    生拉扯，業經證人黃淑蜜於警詢時證稱在卷（見96年度他字
    第9589號卷第36頁），拉扯期間被告戊○○並因飲酒重心不
    穩而摔倒，亦經證人甲○○證述在案（見96年度他字第9589
    號卷第23頁），且證人丁○○亦證稱：「在爭執過程中，被
    告丙○○曾將其壓倒在地上」等詞（見原審卷第32頁），足
    見在本件爭執中，主要雖係被告2 人分持球棒毆打庚○○、
    黃淑蜜、丁○○，然因近距離衝突及勸架之關係，雙方有所
    拉扯，則被告2 人非無可能在拉扯過程，受有上開傷害。
  (5)依證人即被告戊○○及黃淑蜜之女許靖敏於原審證稱：「之
    前與媽媽住阿公（指己○○）家，爸爸有一次去阿公家，阿
    公和舅舅（指庚○○）有打爸爸」等語（見原審卷第115 頁
    至第125 頁），證人許靖敏就本件爭執之時間（是否天亮）
    、何人毆打黃淑蜜等，雖與其他證人所證有所出入，且就諸
    多情節語焉不詳，然其現僅6 歲餘，本件爭執時未滿5 歲，
    則即使所證僅呈現片段，並有部分混淆，應係年幼思緒尚非
    健全所致，難認有何不合；而本件爭執發生時，己○○、庚○○確位於現場，已如前述，證人許靖敏此部分所證，與其
    他證人所述並無不符，又證人許靖敏非僅證稱己○○、庚○○毆打被告戊○○，另證述被告戊○○毆打庚○○成傷，足
    見所證並無明顯偏頗，則證述明確部分自仍可加以參酌。而
    證人許靖敏既二度證稱「在阿公家見己○○、庚○○毆打被
    告戊○○」（見原審卷第116 頁、第118 頁），並證稱「己○○持長尖物之柄端毆打被告戊○○」態度堅定，此與原審
    審理時，被告丙○○供陳有看到己○○手拿鏟子，及被告戊○○供稱：伊仰躺在地上時，己○○拿叉子的柄戳伊身體腹
    部之情，亦相符合，足見在本件爭執過程，己○○、庚○○
    與被告戊○○應有肢體之接觸，且己○○曾持長尖物柄端碰
    觸被告戊○○，惟被告戊○○事後診斷所受之上開傷害既屬
    輕微，則即便係本件爭執過程所造成，亦無可能如證人許靖
    敏所述，係被刻意毆打，或以尖物之柄端毆打所造成，參酌
    證人許靖敏思慮既未成熟，判斷難期精確，則所證己○○、
    庚○○毆打被告戊○○部分，衡情應僅係規勸時之肢體接觸
    ，尚難認己○○、庚○○有刻意毆打被告戊○○之情形，從
    而己○○、庚○○在本件爭執中，亦有加入勸架之列，並與
    被告戊○○有肢體上之接觸，亦可認定。
  (六)本件係被告2 人持球棒毆打黃淑蜜、庚○○、丁○○成傷，
    而己○○、庚○○、丁○○、甲○○、乙○○○僅因勸架，
    至多與被告戊○○、丙○○有所拉扯，己○○於被告戊○○
    仰躺地上時，不以尖銳之鏟子一端，反以鏟子之握柄戳其腹
    部，而由被告戊○○提出之傷害診斷書所載，其腹部並未受
    傷之情觀之，可見己○○縱有拿鏟子之握柄碰觸被告戊○○
    ，亦僅意在威嚇其繼續傷人，應無傷害被告戊○○之意思，
    己○○、庚○○、丁○○、甲○○、乙○○○主觀上既在勸
    架，用意僅在阻止被告戊○○、丙○○續予傷人，非有意傷
    害，則縱被告戊○○、丙○○因而受有上開傷害，仍難認告
    訴人有何傷害犯行，系爭不起訴處分書為上開告訴人等不起
    訴之處分，及系爭駁回再議處分書駁回再議之聲請，自無不
    符。然被告2 人如因拉扯而受有上開傷害，認告訴人應負傷
    害罪責，因而提出刑事告訴，所告雖有不合，僅屬對法令認
    知或事實認定之誤解，仍難認有誣陷告訴人受刑事處罰之故
    意。
  (七)綜上所述，被告2 人於96年7 月6 日被診斷所受之上開傷害
    ，尚難認定非1 週前本件爭執發生時所造成，且己○○、庚○○、丁○○、甲○○、乙○○○曾因勸架，在本件爭執中
    與被告戊○○、丙○○有肢體上之拉扯，則尚難排除在勸架
    之肢體拉扯過程中，被告戊○○、丙○○因之受有上開傷害
    之可能，故被告戊○○、丙○○即有可能係因對法令認知或
    事實認定之誤解，而對己○○、庚○○、丁○○、甲○○、
    乙○○○提出傷害告訴，從而本件自難使通常之人確信被告
    2 人有誣告之故意而無合理懷疑，依上所述，雖被告2 人對
    己○○、庚○○、丁○○、甲○○、乙○○○提出傷害告訴
    部分，均經為不起訴處分並確定，仍難認被告2 人應成立誣
    告罪。原審因而諭知被告戊○○、丙○○無罪之判決，核無
    不合，檢察官上訴仍認被告等係蓄意誣告，而指摘原判決諭
    知被告等無罪為不當，非有理由，應予駁回。
據上論斷，應依刑事訴訟法第368條、第373條，判決如主文。
本案經檢察官李門騫到庭執行職務。
中    華    民    國    97    年    12    月    23    日
                  刑事第四庭    審判長法  官  蕭權閔
                                      法  官  吳進寶
                                      法  官  陳吉雄
以上正本證明與原本無異。
如不服本判決應於收受本判決後10日內向本院提出上訴書狀，其
未述上訴理由者，並得於提起上訴後10日內向本院補提理由書
狀（均須按他造當事人之人數附繕本)「 切勿逕送上級法院」。
中    華    民    國    97    年    12      月   24   日
                                      書記官  郭蘭蕙
                                                      Ｆ


司法院資訊處製作；財團法人民間司法改革基金會備份。
